【裁判字號】    92,簡上,205
【裁判日期】    921230
【裁判案由】    給付租金等
【裁判全文】
臺灣桃園地方法院民事判決    九十二年度簡上字第二○五號
    上  訴  人  乙○○
    訴訟代理人  蕭顯忠律師
    被上訴人    甲○○
    訴訟代理人  朱富賢律師
右當事人間請求給付租金等事件，上訴人對於中華民國九十二年六月六日臺灣本院桃
園簡易庭九十年桃簡字第四四一號第一審判決提起上訴，本院於中華民國九十二年十
二月十六日言詞辯論終結，判決如左：
    主      文
原判決關於命上訴人給付超過新台幣伍拾貳萬壹仟玖佰捌拾元部分，及該部分假執
行之宣告，暨除確定部分外訴訟費用之裁判均廢棄。
右開廢棄部分，被上訴人在第一審之訴及其假執行之聲請均駁回。
其餘上訴駁回。
第一審（除確定部分外）、及第二審訴訟費用由上訴人負擔三分之二，餘由被上訴人
負擔。
    事      實
甲、上訴人方面：
一、聲明：求為判決
（一）原判決不利於上訴人部分廢棄。
（二）右廢棄部分，被上訴人在原審之訴及假執行之聲請均駁回。
二、陳述：上訴人於民國八十八年八月二十三日因開設「壢大中醫診所」，向被上訴
    人承租被上訴人所有坐落桃園縣中壢市○○路一三九號一、二樓房屋（下稱系爭
    房屋），約定租期自八十八年九月十六日起至九十四年九月十五日止計六年，租
    金每月新台幣（下同）九萬元，並交付押租金三十萬元。嗣兩造於八十九年四月
    十日合意終止系爭房屋租賃契約，改由第三人即原審共同被告林榮堯向被上訴人
    承租系爭房屋，並由上訴人任連帶保證人。惟被上訴人迄未將押租金返還，上訴
    人乃未將系爭房屋交付第三人林榮堯，並於八十九年十一月十七日向桃園縣衛生
    局申請歇業，全家遷往羅東，診所並於八十九年十二月四日在羅東開業，上訴人
    既於八十九年十二月四日遷離系爭房屋，自未受有任何利益。況被上訴人於九十
    年一月十八日致第三人林榮堯之存證信函稱：「今再度以存證信函通知除依法中
    止租約外，並限元月二十七日前清除屋內雜物並復原交屋，否則將雇人以廢棄物
    清理，並請台端繳交清理費。」，依系爭房屋租賃契約第十七條約定承租人遷出
    後所留雜物以廢棄物論，被上訴人於九十年一月二十七日既已終止租賃契約，上
    訴人並於八十九年十一月間即已遷出系爭房屋，上訴人自係於被上訴人所限九十
    年一月二十七日前將系爭房屋返還被上訴人，被上訴人亦得自行清除屋內雜物收
    回系爭房屋，被上訴人怠於為之係受領遲延，即無請求不當得利之權利。上訴人
    既於八十九年十一月間已遷離並未使用系爭房屋，自無負擔之水、電費用之理，
    故除八十九年十二月之水費及九十年一月十一日之電費外，其餘均不應由上訴人
    負擔。又被上訴人於系爭房屋租賃契約終止並取回房屋後，迄未返還上訴人所交
    付之押租金三十萬元，上訴人亦主張以押租金抵銷所負不當得利債務。
三、證據：引用原審所提出之證據。
乙、被上訴人方面：
一、聲明：求為判決：駁回上訴。
二、陳述：上訴人於八十八年八月二十三日向其承租系爭房屋，約定租期自八十八年
    九月十六日起至九十四年九月十五日止計六年，租金每月九萬元，並交付押租金
    三十萬元。嗣兩造於八十九年四月十日合意終止租約，改由第三人林榮堯向被上
    訴人承租系爭房屋，並由上訴人任連帶保證人。惟上訴人迄未將系爭房屋返還被
    上訴人或交付第三人林榮堯，上訴人及第三人林榮堯自八十九年十月十六日起即
    未依約給付租金，亦未通知被上訴人其已遷離系爭房屋，被上訴人遲至提起本件
    訴訟後之九十年七月十九日始會同鎖匠至系爭房屋開門取回租賃標的物。上訴人
    於系爭房屋租賃契約終止後，即自八十九年十月十六日至九十年七月十五日止九
    個月，無法律上之原因占用系爭房屋，自受有相當於每月租金九萬元合計八十一
    萬元之利益，致被上訴人受有八十一萬元之損害。另被上訴人於上訴人占用系爭
    房屋期間，代繳八十九年十二月及九十年二月水費二千八百三十二元、九十年五
    月水費三百零五元、九十一年一月十一日繳納電費四千八百六十三元、九十年三
    月十五日繳納電費三千一百四十五元、九十年三月二十七日繳納電費及接裝設備
    維修費八百三十八元，共計一萬一千九百八十三元。又兩造於八十九年四月十日
    合意終止租約，改由第三人林榮堯向被上訴人承租系爭房屋，並由上訴人任連帶
    保證人時，約定將上訴人交付之押租金三十萬元移做第三人林榮堯應付之押租金
    ，上訴人自無請求返還押租金之權利，其主張抵銷自無理由。如認上訴人得向被
    上訴人請求返還押租金三十萬元，因系爭房屋租賃契約第六條約定，上訴人如於
    租約終止後未返還房屋，應依每月租金之五倍計算違約金，被上訴人自得請求九
    個月依每月九萬元之五倍計算之違約金合計四百零五萬元，扣除原審判決命上訴
    人應給付八十一萬元外，上訴人尚有三百二十四萬元之違約金債務，被上訴人在
    八十一萬元違約金內不以押租金三十萬元抵充，僅抵充超過八十一萬元以外之三
    百二十四萬元之違約金。爰依不當得利及無因管理之法律關係訴請上訴人返還前
    述相當於租金八十一萬元及代繳費用一萬一千九百八十三元合計八十二萬一千九
    百八十三元。
三、證據：引用原審所提出之證據。
    理      由
一、本件被上訴人起訴主張：上訴人於八十八年八月二十三日向其承租系爭房屋，約
    定租期自八十八年九月十六日起至九十四年九月十五日止計六年，租金每月九萬
    元，並交付押租金三十萬元。嗣兩造於八十九年四月十日合意終止租約，惟上訴
    人迄未將系爭房屋返還被上訴人，上訴人自八十九年十月十六日起即未給付任何
    款項，亦未通知被上訴人其已遷離系爭房屋，被上訴人遲至九十年七月十九日取
    回系爭房屋。上訴人於系爭房屋租賃契約終止後，自八十九年十月十六日起至九
    十年七月十五日止九個月，無法律上之原因占用系爭房屋，自受有相當於每月租
    金九萬元合計八十一萬元之利益，致被上訴人受有八十一萬元之損害。另被上訴
    人於上訴人占用系爭房屋期間，代繳八十九年十二月及九十年二月水費二千八百
    三十二元、九十年五月水費三百零五元、九十一年一月十一日繳納電費四千八百
    六十三元、九十年三月十五日繳納電費三千一百四十五元、九十年三月二十七日
    繳納電費及接裝設備維修費八百三十八元，共計一萬一千九百八十三元。又兩造
    於八十九年四月十日合意終止租約，改由第三人林榮堯向被上訴人承租系爭房屋
    ，並由上訴人任連帶保證人時，約定將上訴人交付之押租金三十萬元移做第三人
    林榮堯應付之押租金，上訴人自無請求返還押租金之權利，其主張抵銷自無理由
    ，如認上訴人得向被上訴人請求返還押租金三十萬元，因系爭房屋租賃契約第六
    條約定，上訴人如於租約終止後未返還房屋，應依每月租金之五倍計算之違約金
    ，被上訴人自得請求九個月依每月九萬元之五倍計算之違約金合計四百零五萬元
    ，扣除原審所判決上訴人應給付八十一萬元外，上訴人尚有三百二十四萬元之違
    約金債務，被上訴人在八十一萬元違約金內不以押租金三十萬元抵充，僅抵充超
    過八十一萬元以外之三百二十四萬元之違約金。上訴人則以：兩造於八十九年四
    月十日合意終止系爭房屋租賃契約，惟被上訴人迄未將押租金返還，上訴人乃未
    將系爭房屋交付第三人林榮堯，並於八十九年十一月十七日即向桃園縣衛生局申
    請歇業，全家遷往羅東，診所並於八十九年十二月四日在羅東開業，上訴人既於
    八十九年十二月四日遷離系爭房屋，自未受有任何利益。況被上訴人於九十年一
    月十八日致第三人林榮堯之存證信函稱：「今再度以存證信函通知除依法中止租
    約外，並限元月二十七日前清除屋內雜物並復原交屋，否則將雇人以廢棄物清理
    ，並請台端繳交清理費。」，依系爭房屋租賃契約第十七條約定承租人遷出後所
    留雜物以廢棄物論，被上訴人於九十年一月二十七日既已終止租賃契約，上訴人
    並於八十九年十一月間即已遷出系爭房屋，上訴人自係於被上訴人所限九十年一
    月二十七日前將系爭房屋返還被上訴人，被上訴人亦得自行清除屋內雜物收回系
    爭房屋，被上訴人怠於為之係受領遲延，即無請求不當得利之權利。上訴人既於
    八十九年十一月間已遷離並未使用系爭房屋，自無負擔之水、電費用之理，故除
    八十九年十二月之水費及九十年一月十一日之電費外，其餘均不應由上訴人負擔
    。又被上訴人於系爭房屋租賃契約終止並取回房屋後，迄未返還上訴人所交付之
    押租金三十萬元，上訴人亦主張抵銷等語資為抗辯。
二、本件被上訴人主張上訴人於八十八年八月二十三日向被上訴人承租系爭房屋，約
    定租期自八十八年九月十六日起至九十四年九月十五日止計六年，租金每月九萬
    元，並交付押租金三十萬元。嗣兩造於八十九年四月十日合意終止租約，改由第
    三人林榮堯向被上訴人承租系爭房屋，並由上訴人任連帶保證人，惟上訴人繼續
    占用系爭房屋並未交由第三人林榮堯使用。上訴人及第三人林榮堯自八十九年十
    月十六日起即未依約給付租金，並由被上訴人繳交八十九年十二月及九十年二月
    水費二千八百三十二元、九十年五月水費三百零五元、九十一年一月十一日繳納
    電費四千八百六十三元、九十年三月十五日繳納電費三千一百四十五元、九十年
    三月二十七日繳納電費及接裝設備維修費八百三十八元，共計一萬一千九百八十
    三元等情，已為兩造所不爭執，並據被上訴人提出系爭房屋租賃契約書二紙、台
    灣省自來水公司各項收據二紙及台灣電力公司收據八紙為憑。被上訴人此部分之
    主張，自為真實可採。
三、按「債務人非依債務本旨實行提出給付者，不生提出之效力。但債權人預示拒絕
    受領之意思，或給付兼需債權人之行為者，債務人得以準備給付之事情，通知債
    權人，以代提出。」、「有交付不動產義務之債務人，於債權人遲延後，得拋棄
    其占有。前項拋棄，應預先通知債權人。但不能通知者，不在此限。」民法第二
    百三十五條、第二百四十一條雖分別定有明文。經查，本件被上訴人主張上訴人
    於終止租約後繼續占用系爭房屋迄未返還被上訴人，亦未通知被上訴人其已遷離
    系爭房屋，被上訴人遲至提起本件訴訟後之九十年七月十九日始會同鎖匠至系爭
    房屋開門取回租賃標的物等情，雖為上訴人所否認，並辯稱上訴人於八十九年十
    一月十七日即向桃園縣衛生局申請歇業，全家遷往羅東，診所並於八十九年十二
    月四日在羅東開業，上訴人既於八十九年十二月四日遷離系爭房屋，自未受有任
    何利益。況被上訴人於九十年一月十八日致第三人林榮堯之存證信函稱：「今再
    度以存證信函通知除依法中止租約外，並限元月二十七日前清除屋內雜物並復原
    交屋，否則將雇人以廢棄物清理，並請台端繳交清理費。」，依系爭房屋租賃契
    約第十七條約定承租人遷出後所留雜物以廢棄物論，被上訴人於九十年一月二十
    七日既已終止與第三人林榮堯間系爭房屋租賃契約，上訴人並於八十九年十一月
    間即已遷出系爭房屋，上訴人自係於被上訴人所限九十年一月二十七日前將系爭
    房屋返還被上訴人，被上訴人得自行清除屋內雜物收回系爭房屋，被上訴人怠於
    為之係受領遲延，即無請求不當得利之權利云云，惟查，兩造間系爭房屋租賃契
    約既於八十九年四月十日合意終止租約，上訴人自有返還租賃物即系爭房屋之承
    租人義務，上訴人雖辯稱其於八十九年十一月十七日即向桃園縣衛生局申請歇業
    ，全家遷往羅東，診所並於八十九年十二月四日在羅東開業，上訴人業於八十九
    年十二月四日遷離系爭房屋云云，然上訴人既未將系爭房屋返還被上訴人，雖上
    訴人返還系爭房屋義務之履行兼需被上訴人之行為，縱上訴人有其所稱已於八十
    九年十二月四日事實上遷出系爭房屋準備將系爭房屋返還之情事，然上訴人既未
    將該準備給付之事情通知被上訴人，即不生提出之效力，本件自無上訴人提出給
    付而被上訴人不依約受領之情形，自無受領遲延之可言。縱上訴人有其所稱早於
    八十九年十二月四日事實上遷離系爭房屋而拋棄占有之情事，被上訴人既非受領
    遲延，上訴人又非不能通知而未預先將拋棄占有之事實通知被上訴人，上訴人自
    不得免除其所負返還系爭房屋之義務。上訴人再辯稱被上訴人於九十年一月十八
    日致第三人林榮堯之存證信函稱：「今再度以存證信函通知除依法中止租約外，
    並限元月二十七日前清除屋內雜物並復原交屋，否則將雇人以廢棄物清理，並請
    台端繳交清理費。」，依系爭房屋租賃契約第十七條約定承租人遷出後所留雜物
    以廢棄物論，被上訴人於九十年一月二十七日既已終止與第三人林榮堯間系爭房
    屋租賃契約，上訴人並於八十九年十一月間即已遷出系爭房屋，上訴人自係於被
    上訴人所限九十年一月二十七日前將系爭房屋返還被上訴人，被上訴人亦得自行
    清除屋內雜物收回系爭房屋，被上訴人怠於為之係受領遲延云云，惟查，兩造間
    之系爭房屋租賃契約第十七條固有承租人遷出後所留雜物以廢棄物論之約定，為
    兩造所不爭之事實，惟該約定僅限於承租人於房屋租賃契約終止後已將租賃物返
    還，尚遺留不具財產價值之廢棄物而未回復租賃物原狀之情形時，出租人得未經
    承租人同意而逕行處理遺留於租賃物內之廢棄物，在承租人未將租賃物返還或已
    返還而遺留尚具財產價值之物品時，出租人尚不得主張依該約定而未經承租人同
    意逕行取回租賃物，並將承租人留置尚有財產價值之物品依廢棄物處置。上訴人
    又辯稱被上訴人雖曾於致第三人林榮堯之存證信函限第三人林榮堯於九十年一月
    二十七日前清除屋內雜物並復原交屋，逾期將依前述約定將遺留物視為廢棄物一
    事，雖為被上訴人所不否認，並有上訴人提出存證信函一紙在卷為憑，固為真實
    。然，系爭房屋租賃契約第十條約定在上訴人未返還租賃物前，既不生被上訴人
    得未經上訴人同意而逕行取回系爭房屋之效力，已如前述，被上訴人依該約定所
    為催告，僅生催告第三人林榮堯履行返還系爭房屋之效力，在上訴人未返還系爭
    房屋給付前，被上訴人亦不得逕行取回系爭房屋，自不負債權人受領遲延之責任
    。上訴人所稱被上訴人自九十年一月二十日後即負受領遲延云云，於法未合，自
    非可採。上訴人復辯稱其業於八十九年十二月四日遷離系爭房屋，並未使用系爭
    房屋，並未受有利益云云，然查，兩造間系爭房屋租賃契約既於八十九年四月十
    日合意終止租約，上訴人在被上訴人於九十年七月十九日取回房屋前，上訴人尚
    未將系爭房屋返還被上訴人，亦如前所述，應認上訴人並未喪失系爭房屋之管理
    支配權，而繼續占有系爭房屋，依社會通常之觀念，上訴人即可能獲得相當於租
    金之利益，與上訴人是否實際取得利益無涉。上訴人所辯其自八十九年十二月四
    日後即未受有利益云云，純屬曲解法律，亦不得憑採。上訴人自系爭房屋租賃契
    約於八十九年四月十日合意終止租約起至被上訴人於九十年七月十九日取回房屋
    止，上訴人繼續管理支配系爭房屋，並無法律上原因，依社會通常之觀念即可能
    獲得相當於租金之利益，並致被上訴人受有同額之損害。被上訴人主張依不當得
    利之規定請求上訴人給付自八十九年十月十六日起至九十年七月十五日止九個月
    相當於每月租金九萬元合計八十一萬元，於法有據，自應准許。被上訴人又代上
    訴人繳交系爭房屋八十九年十二月及九十年二月水費二千八百三十二元、九十年
    五月水費三百零五元、九十一年一月十一日繳納電費四千八百六十三元、九十年
    三月十五日繳納電費三千一百四十五元、九十年三月二十七日繳納電費及接裝設
    備維修費八百三十八元，共計一萬一千九百八十三元一事，亦如前所述，上訴人
    雖辯稱其於八十九年十一月間已遷離並未使用系爭房屋，自無負擔之水、電費用
    之理云云，與本院前述認定系爭房屋在被上訴人於九十年七月十九日取回前，仍
    為上訴人管理支配之事實不符，而不得採信。系爭房屋在九十年七月十九日前既
    仍為上訴人管理支配中，所生水、電等費用自應由上訴人負擔，被上訴人未受委
    任而代上訴人繳納前述費用合計一萬一千九百八十三元，自得依無因管理之法律
    關係請求上訴人返還。
四、次按「二人互負債務，而其給付種類相同，並均屆清償期者，各得以其債務，與
    他方之債務，互為抵銷。」民法第三百三十四條第一項前段定有明文。查，上訴
    人主張被上訴人尚未將上訴人所交付之押金三十萬元返還一事，已為兩造所不爭
    執，應為真實可信。雖被上訴人主張上訴人於系爭房屋租賃契約在八十九年四月
    十日合意終止，改由第三人林榮堯向被上訴人承租系爭房屋，並由上訴人任連帶
    保證人時，約定將上訴人交付之押租金三十萬元移做第三人林榮堯應付之押租金
    ，上訴人自無請求返還押租金之權利云云，已為上訴人所否認，而依被上訴人與
    第三人林榮堯於八十九年四月十日所簽定之租賃契約書第五條約定第三人林榮堯
    應於八十九年四月十六日交付被上訴人押租金三十萬元，有被上訴人提出之租賃
    契約書一紙在卷可稽，上訴人應無被上訴人所稱已於八十九年四月十日任第三人
    林榮堯連帶保證人時，合意將其交付之三十萬元押租金轉為第三人林榮堯應交付
    之押租金，否則，被上訴人與第三人林榮堯自無再於契約內約定第三人林榮堯應
    於訂約後之八十九年四月十六日再交付押租金之必要，被上訴人自不得僅以上訴
    人為被上訴人與第三人林榮堯間系爭房屋租賃契約之連帶保證人，即遽認上訴人
    同意將其得請求返還之三十萬元押租金轉為第三人林榮堯應付之押租金。被上訴
    人除該租賃契約書外，又不能提出任何其他證據以證明其所主張上訴人確有同意
    將其三十萬元之押租金轉為第三人林榮堯之押租金一事為真實。被上訴人此部分
    之主張，自因不能證明而不得採信。被上訴人又主張依系爭房屋租賃契約第六條
    約定，上訴人如於租約終止後未返還房屋，應依每月租金之五倍計算違約金一事
    ，為上訴人所不爭執，並有被上訴人提出租賃契約書一紙為憑，亦應信為真實。
    被上訴人再主張其自得請求九個月依每月九萬元之五倍計算之違約金合計四百零
    五萬元，扣除原審判決命上訴人應給付八十一萬元外，上訴人尚有三百二十四萬
    元之違約金債務，被上訴人在八十一萬元違約金內不以押租金三十萬元抵充，僅
    抵充超過八十一萬元以外之三百二十四萬元之違約金云云，然查，上訴人即承租
    人於租賃契約終止後繼續占有系爭房屋，依通常社會通念，上訴人受有每月相當
    租金之利益及被上訴人受有每月相當於租金之損害，並審酌兩造系爭房屋租賃期
    間履行情況、契約終止原因、終止後至被上訴人取回系爭房屋止，上訴人使用情
    形及被上訴人使用計劃等情，認系爭房屋租賃契約前述違約金約定，顯有過高之
    情形，應酌減為依每月相當於租金計算之違約金為適當。被上訴人主張自八十九
    年十月十六日至九十年七月十五日止九個月，依每月九萬元之五倍計算之違約金
    合計四百零五萬元部分，在依每月相當租金九萬元之計算即八十一萬元範圍內，
    於法有據。超過八十一萬元違約金部分，為無理由。本件押租金係擔保上訴人租
    賃債務之履行，被上訴人於本件租賃關係消滅並取回返還租賃物後，即有返還押
    租金之義務，其雖得以押租金抵充承租人未履行之契約債務，以免除返還押租金
    返還義務，惟上訴人因租約終止後應負之違約金債務為八十一萬元，並非被上訴
    人所主張之四百零五萬元，已如前述，被上訴人不以三十萬元押租金抵充上訴人
    應負八十一萬元範圍內之違約金債務，而主張押租金抵充超過八十一萬元外並不
    存在之上訴人違約金債務，不生抵充之效力，被上訴人所負返還三十萬元押租金
    債務自不消滅。依前說明，上訴人以被上訴人所負三十萬元押租金返還債務與上
    訴人前述所負八十一萬元不當得利債務抵銷，合於抵銷要件，被上訴人對上訴人
    前述八十一萬元之不當得利請求權，在抵銷範圍消滅，被上訴人僅得請求上訴人
    給付五十一萬元之不當得利。
五、從而，被上訴人依不當得利及無因管理之法律關係，請求上訴人給付五十二萬一
    千九百八十三元，及自起訴狀繕本送達之翌日即九十年四月二十一日起至清償日
    止，按週年利率百分之五計算之利息，為有理由，應予准許，逾此範圍之請求，
    為無理由，應予駁回。被上訴人敗訴部分，其假執行之聲請失所附麗，自應併予
    駁回。原審就超過上開應准許部分，為上訴人敗訴之判決，並為假執行之宣告，
    自有未洽。上訴意旨就此部分指摘原判決不當，求予廢棄改判，為有理由。至於
    上開應准許部分，原審判命上訴人給付，並為假執行之宣告，核無違誤，上訴意
    旨，就此部分，仍執陳詞，指摘原判決不當，求予廢棄，為無理由，應駁回其上
    訴。
六、本件事證已臻明確，兩造其餘攻擊防禦方法及所提證據，因與判決基礎無影響，
    爰不一一論述，附此敘明。
七、據上論結，本件上訴為一部有理由，一部無理由，依民事訴訟法第四百三十六條
    之一第三項、第四百五十條、第四百四十九條第一項、第七十九條，判決如主文
    。
中      華      民      國    九十二    年     十二     月     三十     日
                              臺灣桃園地方法院民事第一庭
~B審判長法官  郭琇玲
~B法      官  林晢賢
~B法      官  張天民
右正本證明與原本無異
如對本判決上訴，須於判決送達後二十日內向本院提出上訴狀，同時表明上訴理由；
如已於本判決宣示後送達前提起上訴者，應於判決送達後十日內補具上訴理由（均須
按他造當事人之人數附繕本）。
中      華      民      國    九十三    年      一      月      五      日
~B法院書記官  羅文


司法院資訊處製作；財團法人民間司法改革基金會備份。
